【裁判字號】    97,訴,305
【裁判日期】    970320
【裁判案由】    偽造文書
【裁判全文】
臺灣高雄地方法院刑事判決               97年度訴字第305號
公  訴  人  臺灣高雄地方法院檢察署檢察官
被      告  戊○○
                      號
上列被告因偽造文書案件，經檢察官提起公訴（96年度偵字第15
695 號），嗣因被告就被訴事實為有罪之陳述，經本院合議庭裁
定由受命法官獨任依簡式審判程序審理，本院判決如下：
    主  文
戊○○共同行使偽造私文書，足以生損害於他人，處有期徒刑陸
月，如易科罰金，以銀元佰元即新臺幣玖佰元折算壹日，減為
有期徒刑月，如易科罰金，以銀元佰元即新臺幣玖佰元折算
壹日。出賣人為甲○○○，承買人為丁○○之不動產買賣契約書
上偽造之「甲○○○」署押壹枚，沒收之。
    事  實
一、戊○○、乙○○與丁○○3 人於民國89年11月間某日，聽聞
    旗山溪之整治計劃已完成高雄縣旗山鎮溪洲橋上游地區土地
    之徵收及疏濬工程，因而推測溪洲橋附近之土地即將辦理徵
    收，而旗山鎮○○○段490 地號約5400平方公尺之土地（下
    稱手巾寮段土地）係位於溪洲橋下，而土地之買賣市價尚低
    於公告地價，倘政府以公告地價辦理土地徵收猶有利可圖，
    遂由乙○○出面，向該土地之原地主甲○○○以新臺幣（下
    同）130 萬元之價格洽購，乙○○並以辦理土地過戶手續為
    由，向甲○○○取得身分證、私章、印鑑證明及土地所有權
    狀。嗣乙○○、丁○○及戊○○等3 人因亟需資金週轉，欲
    向銀行申辦貸款以籌措資金，然渠等得悉銀行核貸之金額實
    不可能高於該筆土地取得之價款130 萬元，乙○○等3 人為
    求貸得更高額度之款項，竟共同基於偽造私文書及行使偽造
    私文書之犯意聯絡，先由乙○○與丁○○簽訂不動產買賣契
    約，由乙○○將上開手巾寮段土地以540 萬元之售價轉售予
    丁○○，且明知甲○○○並未曾與丁○○簽訂不動產買賣契
    約書，竟利用持有甲○○○印章之機會，未經甲○○○之同
    意，擅自於89年12月16日至90年1 月4 日間某日之某時，在
    不詳地點，偽造「甲○○○」之簽名及押蓋印章之印文於不
    動產買賣契約書上，偽造買賣雙方分別為甲○○○及丁○○
    ，而總價款為700 萬元之不動產買賣契約書（下稱系爭契約
    ），再由乙○○、丁○○及戊○○於89年12月11日間，持之
    向臺灣土地銀行美濃分行（下稱土地銀行）申請土地擔保抵
    押貸款而行使之，致土地銀行誤以為該筆手巾寮段土地確由
    丁○○向原地主甲○○○以700 萬元之價格成交，且目前係
    供農業使用，交通便利，非屬浮覆地，而同意撥款490 萬元
    ，足生損害於甲○○○及土地銀行對審核土地擔保抵押貸款
    稽核之正確性。丁○○則於土地銀行撥款後，與戊○○各取
    得5 萬元，餘款480 萬元則交付予乙○○。嗣土地銀行因該
    貸款僅繳付14期利息後即停止繳息，經向臺灣高雄地方法院
    聲請強制執行拍賣，並進行勘查鑑價，始知該手巾寮段土地
    實際位於旗山鎮溪洲大橋下方且早已流失成為行水區（此部
    分檢察官認並未構成詐欺取財罪，惟因與行使偽造文書部分
    有牽連關係，爰不另為不起訴處分）。
二、案經法務部調查局高雄縣調查站移送臺灣高雄地方法院檢察
    署檢察官偵查起訴。
    理  由
一、本件被告戊○○所犯係死刑、無期徒刑、最輕本刑為3 年以
    上有期徒刑以外之罪，其於本院就前揭被訴事實為有罪之陳
    述，經受命法官告知簡式審判程序之旨，並聽取其與公訴人
    之意見後，本院認無不得或不宜改依簡式審判程序進行之處
    ，爰依刑事訴訟法第273 條之1 第1 項、第284 條之1 ，裁
    定本件由受命法官獨任進行簡式審判程序，合先敘明。
二、前揭被告戊○○與同案被告乙○○、丁○○共同偽造文書並
    持以行使之犯行坦承不諱，亦有同案被告丁○○、證人甲○○○於調查、偵查中所述相符（見偵一卷第81頁至第84 頁
    、第94頁至第96頁，偵二卷第4 頁至第5 頁），復有被告與
    乙○○等人向土地銀行申請土地擔保抵押貸款時之相關資料
    ，暨渠等所提出之系爭契約各1 份、丁○○之帳號00000000
    0000號帳戶歷史交易明細查詢及存摺類存款憑條等在卷為憑
    （見偵一卷第7 頁至第45頁），又系爭契約上所蓋用之「甲○○○」印章，確係甲○○○本人之印章無訛，且其上「甲○○○」之簽名、蓋章，均未經甲○○○本人之同意或授權
    ，此亦有證人甲○○○前開於偵查中之證述可參，足認被告
    之自白與事實相符，堪予採為本案論罪科刑之依據。本件罪
    證明確，被告確有本案之犯行，洵堪認定，自應依法論科。
三、按刑法第210 條之偽造文書罪，係以無製作權之人冒用他人
    名義製作該文書為構成要件之一，如行為人係基於有製作權
    人之授權而製作，固不能謂無製作權，惟若逾越該人授權之
    範圍而製作文書，關於逾越授權部分，即非有製作權，仍非
    不能成立偽造文書罪；又刑法第210 條之偽造私文書罪，旨
    在處罰無製作權之人，不法製作他人之文書，若逾越授權範
    圍或以欺瞞之方法蓋用他人印章，用以製作違反本人意思之
    文書，仍屬盜用印章而偽造私文書，最高法院著有93年度臺
    上字第1983號判決、89年度臺上字第1085號判決要旨可資參
    照。同案被告乙○○因向甲○○○購買土地，而持有甲○○○之印章，甲○○○並就買賣過戶登記等相關事宜概括委任
    乙○○處理，然就訂立手巾寮段土地以700 萬元轉讓於第三
    人丁○○之系爭契約，並在系爭契約上以甲○○○名義簽名
    及蓋章乙節，則顯係逾越甲○○○授權之範圍。是同案被告
    乙○○利用持有甲○○○本人印章之機會，未經甲○○○之
    同意，逾越授權範圍，盜用甲○○○之印章、偽造「甲○○○」之署押、偽造私文書，並進而向土地銀行申辦貸款而行
    使之，均足以生損害於甲○○○、土地銀行審核貸款核發正
    確性之風險。
四、被告行為後，刑法及刑法施行法業於95年7 月1 日修正施行
    ，參酌最高法院95年5 月23日刑事庭第8 次會議決議、95年
    11月7 日95年度第21次刑事庭會議決議意旨，應適用新刑法
    第2 條第1 項之規定，為「從舊從輕」之比較。另於比較時
    應就罪刑有關之共犯、未遂犯、想像競合犯、牽連犯、連續
    犯、結合犯，以及累犯加重、自首減輕暨其他法定加減原因
    （如身分加減）與加減比例等一切情形，本於統一性及整體
    性原則，綜其全部罪刑之結果而為比較；又如新舊法處罰之
    輕重相同、法理或審酌標準見解之明文化、純文字之修正等
    ，即無比較適用之問題，非此條所指之法律有變更，即無本
    條之適用，應依一般法律適用原則，適用裁判時法；又如逕
    行適用行為時法，因結果並無不同，對判決不生影響，上訴
    審毋庸撤銷改判。是本院審酌：
  (一)法定貨幣單位部分：被告行為後，刑法施行法增訂第1 條之
    1 ，其立法目的，在於考量新修正之刑法施行後，不再適用
    「現行法規所定貨幣單位折算新臺幣條例」，為使罰金數額
    趨於一致，避免衍生新舊法比較適用問題，以緩和實務適用
    法律之衝擊，於不變動罰金數額之前提下，所為之規定。是
    以上開規定具有準據法之性質，不論行為人之行為係在刑法
    修正施行前或施行後，關於罰金之貨幣單位，一律為新臺幣
    。
  (二)易科罰金部分：被告行為後，罰金罰鍰提高標準條例第2 條
    業已刪除，而刑法第41條第1 項前段關於易科罰金之折算標
    準已由舊法之銀元100 元、200 元、300 元修正為新臺幣1,
    000 元、2,000 元、3,000 元，因屬科刑規範事項之變更，
    其折算標準為裁判時所應諭知，自有就新舊法規定比較之必
    要，經比較新舊法結果，以被告行為時之舊法較為有利於被
    告。
  (三)共同正犯部分：刑法第28條將「實施」修正為「實行」，新
    舊法之共同正犯範圍因此而有變動，自屬犯罪後法律有變更
    （最高法院96年度臺上字第934 號判決參照），惟參照修正
    理由之說明，本案被告等之犯罪行為，依新舊法，均成立共
    同正犯，適用新法並無較有利於被告。
  (四)綜合上述修正前、後之比較結果，應適用較有利之被告行為
    時之法律，即修正前刑法之相關規定，予以論處。
五、核被告戊○○所為，係犯刑法第216 條、第210 條之行使偽
    造私文書罪、第217 條第1 項之偽造署押罪、同條第2 項之
    盜用印章罪。被告戊○○與同案被告乙○○、丁○○間，有
    犯意聯絡及行為分擔，應論以共同正犯。又被告與同案被告
    乙○○、丁○○等人，共同偽造署押及盜用印章之行為，為
    偽造私文書之階段行為；其偽造後復持以行使，偽造私文書
    之低度行為，為行使之高度行為所吸收；均不另論罪。爰審
    酌被告犯罪之動機、目的、手段，及對甲○○○本人、土地
    銀行對審核土地擔保抵押貸款稽核之正確性等風險，惟念其
    犯後已坦認犯行之犯後態度，並綜合考量被告係中華民國憲
    兵學校士官班畢業、職業商、家境小康（見偵一卷第61頁教
    育程度欄、職業欄及家庭經濟狀況欄之記載），及其上開犯
    罪情節等相關情狀，量處如主文所示之刑，並諭知易科罰金
    之折算標準。
六、沒收部分：按偽造之署押，不問屬於犯人與否，沒收之，刑
    法第219 條定有明文；而刑法第219 條所定不問屬於犯人與
    否沒收之者，以偽造之印章、印文或署押為限，盜用者不在
    其列，此有最高法院48年臺上第1533號判例可參；又共同正
    犯因相互間利用他人之行為，以遂行其犯意之實現，本於責
    任共同之原則，有關沒收部分，對於共犯間供犯罪所用之物
    ，自均應為沒收之諭知。是本件被告與同案被告乙○○、丁○○所共同偽造之系爭契約上偽造之「甲○○○」署押1 枚
    ，應依刑法第219 條之規定宣告沒收。至同案被告乙○○在
    系爭契約上所盜蓋之「甲○○○」印文1 枚，因系爭契約業
    由被告與同案被告乙○○、丁○○等人持向土地銀行辦理抵
    押貸款，系爭契約書已屬土地銀行所有；被告供犯罪所用之
    「甲○○○」印章，係甲○○○本人所有，業據證人甲○○○於偵查中證述明確，爰均不予宣告沒收。
七、再按「中華民國96年罪犯減刑條例」業經總統於96年7 月4
    日公布，同年7 月16日施行，本件被告犯罪時間係在96年4
    月24日以前，且其所犯罪名與宣告刑，經核符該條例第2條
    第3 款規定，並無第3 條所列不予減刑之情形，本件即應依
    同條例第7 條規定，減輕其刑，並於判決主文同時諭知其宣
    告刑及減得之刑，併諭知如主文所示易科罰金折算之標準。
八、本件同案被告乙○○、丁○○部分另結。
據上論斷，應依刑事訴訟法第273 條之1 第1 項、第284 條之1
、第299 條第1 項前段，刑法第2 條第1 項前段、第216 條、第
210 條、第219 條，修正前刑法第28條、第41條第1 項前段，廢
止前罰金罰鍰提高標準條例第2 條，中華民國九十六年罪犯減刑
條例第2條 第1 項第3 款、第7 條，判決如主文。
本案經檢察官丙○○到庭執行職務。
中    華    民    國    97    年    3     月    20    日
                  刑事第二庭    法  官  呂明燕
以上正本證明與原本無異。
如不服本判決應於收受本判決後10日內向本院提出上訴書狀，並
應敘述具體理由，如未敘述上訴理由者，應於上訴期間屆滿後20
日內補提理由書狀於本院（均須按他造當事人之人數附繕本）「
切勿逕送上級法院」。
中    華    民    國    97    年    3     月    20    日
                                書記官  陳瓊芳
附錄本判決論罪之法條：
中華民國刑法第210條
偽造、變造私文書，足以生損害於公眾或他人者，處 5 年以下有
期徒刑。
中華民國刑法第216條
行使第 210 條至第 215 條之文書者，依偽造、變造文書或登載
不實事項或使登載不實事項之規定處斷。


司法院資訊處製作；財團法人民間司法改革基金會備份。
